ACORDAO-COMPLETO-2350538

ACÓRDÃO 11454/2019 ATA 36/2019 - PRIMEIRA CÂMARA

VISTOS, relatados e discutidos estes autos que cuidam de pedido de reexame interposto por Arcimi dos Santos contra o Acórdão 5146/2017-TCU-Primeira Câmara, por intermédio do qual este Tribunal, dentre outras medidas, considerou ilegal seu ato de aposentadoria,
ACORDAM os Ministros do Tribunal de Contas da União, reunidos em sessão da Primeira Câmara, com fundamento no artigo 48 da Lei 8.443/1992, c/c os artigos 285 e 286 do RI/TCU, diante das razões expostas pelo Relator, em:
9.1. conhecer e negar provimento ao presente pedido de reexame, mantendo-se inalterado o Acórdão 5146/2017-TCU-Primeira Câmara;
9.2. dar ciência deste acórdão ao recorrente e ao Instituto Brasileiro do Meio Ambiente e dos Recursos Naturais Renováveis.

Pedido de reexame interposto contra deliberação que considerou ilegal ato de aposentadoria.

Primeira Câmara

3. Recorrente: Arcimi dos Santos (XXX.745.057-XX).

13.1. Ministros presentes: Walton Alencar Rodrigues (Presidente), Bruno Dantas (Relator) e Vital do Rêgo.
13.2. Ministro-Substituto convocado: Augusto Sherman Cavalcanti.
13.3. Ministro-Substituto presente: Weder de Oliveira.

BRUNO DANTAS

Ministro Walton Alencar Rodrigues.

Cuidam os autos de pedido de reexame interposto por Arcimi dos Santos contra o Acórdão 5146/2017-TCU-Primeira Câmara.
2.	A deliberação recorrida apresentou o seguinte teor:
"VISTOS, relatados e discutidos estes autos de concessões de aposentadoria a ex-servidor do Instituto Brasileiro do Meio Ambiente e dos Recursos Naturais Renováveis (IBAMA) ,
ACORDAM os Ministros do Tribunal de Contas da União, reunidos em sessão da Primeira Câmara, diante das razões expostas pelo Relator, em:
9.1. considerar ilegal e negar o registro do ato de concessão de aposentadoria a ARCIMI DOS SANTOS, em razão da inclusão de parcelas relativas a decisões judiciais que já deveriam ter sido excluídas da folha de pagamento do interessado;
9.2. dispensar o ressarcimento das quantias indevidamente recebidas de boa-fé por ARCIMI DOS SANTOS, consoante o disposto no Enunciado nº 106 da Súmula de Jurisprudência do TCU;
9.3. determinar ao IBAMA que:
9.3.1. faça cessar os pagamentos decorrentes do ato impugnado, comunicando ao TCU, no prazo de quinze dias, contados da ciência desta decisão, as providências adotadas, nos termos dos arts. 262, caput, do Regimento Interno do TCU, 8º, caput, da Resolução-TCU 206/2007 e 15, caput, da Instrução Normativa-TCU 55/2007;
9.3.2. emita novo ato, escoimado da irregularidade apontada, deferindo, em caráter excepcionalíssimo, a averbação do tempo de serviço como aluno aprendiz do interessado, e submetendo-o ao TCU por meio do Sistema de Apreciação e Registro de Atos de Admissão e Concessões (Sisac) , no prazo de trinta dias, contados da ciência desta decisão, nos termos dos arts. 262, § 2º, do Regimento Interno do TCU e 15, § 1º, da Instrução Normativa-TCU 55/2007;
9.3.3. comunique, a ARCIMI DOS SANTOS, do teor desta decisão, alertando-o de que o efeito suspensivo proveniente da interposição de eventuais recursos não o exime da devolução dos valores percebidos indevidamente após a respectiva notificação, caso os recursos não sejam providos;
9.3.4. no prazo de trinta dias, contados da ciência desta decisão, envie a este Tribunal documentos comprobatórios de que ARCIMI DOS SANTOS está ciente do julgamento deste Tribunal;
9.4. encerrar e arquivar os presentes autos."
3.	Admitido o processamento do recurso, porquanto preenchidos os requisitos previstos no art. 48 da Lei 8.443/1992, conferi efeito suspensivo aos itens 9.1, 9.3.1 e 9.3.2 do acórdão combatido em relação ao recorrente (peça 32) .
4.	Instruído o presente feito, faço reproduzir, com os ajustes que julgo pertinentes, o exame técnico e o encaminhamento oferecidos pelo auditor responsável pela análise do feito no âmbito da Secretaria de Recursos deste Tribunal (peça 36) :
"HISTÓRICO
Trata-se de ato de concessão de aposentadoria a Arcimi dos Santos, ex-servidor do Instituto Brasileiro do Meio Ambiente e dos Recursos Naturais Renováveis (IBAMA) .
O ato foi encaminhado ao TCU devido ao julgamento pela ilegalidade do ato de concessão de aposentadoria (número de controle 10601805-04-1999-000893-7) , apreciado no âmbito do TC Processo 002.794/2001-2, em razão do pagamento indevido de vantagem referente a planos econômicos.
Após o desenvolvimento do processo, o TCU entendeu que remanescem no ato duas irregularidades quais sejam:
a) pagamento de rubrica decorrente de decisão judicial relativa a equiparação salarial;
b) pagamento de rubrica decorrente de decisão judicial referente a plano econômico.
Por fim, em caráter excepcional, entendeu, nos termos do item 9.3.2 do acórdão recorrido, ser possível 'a averbação do tempo de serviço como aluno aprendiz do interessado'. 
0. Neste momento, o recorrente apresenta a peça 28 que requer a reforma da deliberação previamente descrita.
EXAME DE ADMISSIBILIDADE
Reitera-se o exame de admissibilidade contido nas peças 29 e 30, ratificado pelo Relator (despacho de peça 32) . 
EXAME DE MÉRITO
Delimitação
0. Constitui objeto do presente recurso definir se assiste razão ao recorrente ao afirmar que o seu ato de aposentadoria está incorreto, uma vez que o órgão instituidor não observou os ditames da Lei 10.410/2002 c/c Lei 10.775/2003.  
Do enquadramento do recorrente em conformidade com a Lei 10.775/2003. 
0. Defende-se no recurso que o Ibama ao enquadrar o requerente como 'Analista Ambiental o fez de maneira incompleta, uma vez que não observou o disposto na Lei 10.775/2003'.
0. Argumenta que:
a) o enquadramento deveria ser realizado de acordo com o tempo do servidor no serviço público federal;
b) ao avaliar sua aposentação, o Ibama de forma a contrariar o art. 40, §4º, da CRFB/1988, vigente à época, enquadrou o recorrente na Classe/Padrão A1, quando o correto, nos termos da Lei 10.775/2003 e da CRFB/1988 seria a Classe/Padrão SIII;    
c) no momento da sua aposentação haveria o direito à paridade e isonomia com os servidores em exercício, questão já debatida pelo STF por meio do RE 242.823/SP.
d) caso ilegal 'o lançamento da rubrica 16171 no valor de R$954,25 (novecentos e cinquenta e quatro reais e vinte cinco centavos) a partir do enquadramento do requerente como Analista Ambiental', também é ilegal 'o pagamento a menor, na classe padrão A-I, quando o correto, se levado em conta o tempo de serviço público federal, conforme dispõe a lei 10775/03 deveria ser de SIII'.
Assim requer a esta Corte que 'ordene ao IBAMA retificar a localização do ex-servidor na tabela de vencimentos, observando o tempo de serviço público federal conforme previsão da lei 10775/03, passando para SIII com o respectivo pagamento correto, sob pena de enriquecimento sem causa por parte da autarquia, coisa vedada pelo ordenamento jurídico'.
Análise:
0. Entende-se oportuno rememorar o disposto no voto condutor, verbis:
Quanto à rubrica decorrente da sentença judicial que garantiu complementação salarial dos inativos que não obtiveram a equiparação de seus cargos com aqueles criados pela Lei 10.410/2002, a unidade técnica verificou que, desde março de 2016, Arcimi dos Santos está enquadrado na Classe A, Padrão I, da carreira de Analista Ambiental, e seus proventos são calculados respeitando a proporção de 31/35 do valor de referência para o citado padrão, não havendo razão para o beneficiário continuar recebendo a referida vantagem. 
Por fim, a unidade técnica entendeu que a rubrica alusiva ao Plano Collor (84,32%) deveria ter sido absorvida, pois, confrontando as fichas financeiras de Arcimi dos Santos, referentes a outubro de 2009 e a junho de 2016 (peça 13) , os aumentos ocorridos apenas na parcela Provento Básico, naquele determinado período, somam o total de R$2.666,90, sendo suficientes para absorver a parcela do plano econômico, no valor de R$ 2.334,50, cuja natureza é de antecipação de remuneração. 
 (..) 
Por conseguinte, julgo o ato ilegal em razão do pagamento indevido das rubricas relativas a decisões judiciais que já deveriam ter sido excluídas da folha de pagamento do interessado.
Extrai-se do recurso que se quer rediscutir a equiparação determinada pela sentença judicial constante da peça 1, p. 19-25. Não se verifica na peça recursal discussão acerca da rubrica referente a planos econômicos, o que demonstraria o seu conformismo com a exclusão do valor e não enseja maiores digressões nesta análise recursal, até porque já foi decidido tal questão pelo STF conforme informado no relatório, verbis:
39.	Sobre a parcela, deve-se esclarecer que o Sr. Arcimi, após a prolação do Acórdão 3646/2007-TCU-Primeira Câmara, impetrou o MS 27.128 junto ao STF com o objetivo de garantir o restabelecimento da rubrica. Num primeiro momento, foi deferida a liminar para que o interessado voltasse a perceber o valor relativo ao Plano Collor (84,32%) , conforme peça 8, p. 33-36.
40.	No entanto, a decisão de mérito, da lavra do Exmo. Sr. Ministro Edson Fachin, foi no mesmo sentido do entendimento desta Corte de Contas, denegando a segurança e a liminar concedida (peça 15, p. 10) .
Por outro lado, verifica-se inconformismo com a exclusão de rubrica referente à decisão judicial que garantiu a equiparação. Da sentença, verifica-se incontroverso a determinação da equiparação por meio do reenquadramento da Lei 10.420/2002, por não ser possível o reenquadramento aos aposentados, mas que lhes seja assegurado a equiparação pecuniária com os servidores da ativa.
Dispôs a sentença, verbis:
Posto isso, julgo PROCEDENTE a pretensão lançada na exordial segurança pleiteada para, ante a impossibilidade de determinar a reclassificação de servidores inativos, ordenar à autoridade impetrada que repasse aos impetrantes os reflexos pecuniários e demais vantagens decorrentes da reclassificação dos cargos dos servidores da ativa, nos termos do disposto na Lei n° 10.410/2002 e no Decreto n° 4.293/2002.
0. Entendeu, esta Corte de Contas, acertadamente, que uma vez reenquadrado, conforme se verifica da transcrição do voto condutor (Arcimi dos Santos está enquadrado na Classe A, Padrão I, da carreira de Analista Ambiental) , não haveria fundamento para a continuação do pagamento da rubrica referente à decisão judicial. A nosso sentir, o entendimento estaria correto, desde que o reenquadramento obedecesse aos dispositivos legais, o que se mostra controverso.
0. Alega o recorrente que o Ibama não respeitou o art. 1º da Lei 10.775/2003 que disciplinou o enquadramento determinado pela Lei 10.420/2002 (arts. 1º e 13) , ainda, de acordo com o recorrente, se observado tais dispositivos legais a remuneração do interessado deveria estar equiparada à Classe/Padrão SIII e não à Classe/Padrão AI.  
Extrai-se dos autos, especialmente, depois de reconhecido pelo TCU a possibilidade de averbação do tempo de serviço como aluno aprendiz do interessado e de compulsar a sentença judicial de peça 1, p. 19-25, que os efeitos financeiros estatuídos pela Lei 10.420/2002 devem alcançar o recorrente, seja por meio do reenquadramento especificado nos diplomas legais, seja pelo pagamento de rubrica adicional se impossibilitado o reenquadramento.     
Não cabe ao TCU determinar ao órgão a revisão do reenquadramento, pois isso demandaria análise dos diplomas legais e da situação específica do recorrente, contudo, é razoável que se determine ao órgão instituidor da pensão que na emissão do novo ato do interessado reavalie de acordo com a legislação aplicável, em especial as Leis 10.420/2002 e Lei 10.775/2003, o enquadramento na carreira do Sr. Arcimi dos Santos.
A proposição do parágrafo retromencionado se justifica por dois motivos.
A um, se verificado o correto enquadramento, os efeitos financeiros determinados pela sentença (peça 1, p. 19-25) estariam reconhecidos.
A dois, conforme informado no relatório do acórdão recorrido, o interessado 'está enquadrado na Classe A Padrão I da carreira de Analista Ambiental e seus proventos são calculados respeitando a proporção de 31/35. O valor da rubrica Provento Básico é de R$3.774,60 (ou seja, 31/35 do valor constante da tabela anexada à peça 14, que é de R$4.261,65 para o Padrão I da Classe A) '. Contudo, um exame preliminar, enfatiza-se, que de forma alguma substituirá aquele realizado pelo órgão, se acatada a determinação proposta nesta instrução, do disposto na Lei 10.775/2003 (art. 1º) verifica-se que o recorrente deveria estar enquadrado na Classe B/Padrão V, cujo vencimento básico, a partir 1/1/2017, equivale a R$6.589,44.
Explica-se, de forma resumida, a conclusão do exame, mais uma vez repita-se, que não substitui aquele a ser realizado pelo órgão, pois, pode haver peculiaridades não consideradas. Dispõe o art. 1º, da Lei 10.775/2003, verbis:
Art. 1º Os servidores dos Quadros de Pessoal do Ministério do Meio Ambiente - MMA e do Instituto Brasileiro do Meio Ambiente e dos Recursos Naturais Renováveis - IBAMA ocupantes de cargos da Carreira de Especialista em Meio Ambiente serão enquadrados nas tabelas de vencimentos, de que tratam os Anexos I, II e III da Lei no 10.410, de 11 de janeiro de 2002, de acordo com o tempo de serviço público federal, apurado na data de vigência desta Lei, observando-se os seguintes critérios:
 I - um padrão a cada dois vírgula trinta e um anos, para os servidores ocupantes dos cargos de Gestor Ambiental, Gestor Administrativo, Analista Ambiental e Analista Administrativo;
 II - um padrão a cada dois anos, para os servidores ocupantes dos cargos de Técnico Ambiental e Técnico Administrativo; e
 III - um padrão a cada dois vírgula cinco anos, para os servidores ocupantes dos cargos de Auxiliar Administrativo.
 Parágrafo único. Os efeitos financeiros do disposto neste artigo retroagirão a 1º de outubro de 2003.
Ora, se o interessado é analista ambiental, deveria a cada dois vírgula trinta e um anos de serviço público federal ter reconhecido um padrão para seu enquadramento. Da ficha do recorrente (peça 1, p. 6) , itens 6 e 10, verifica-se tempo de serviço público federal de 22anos, 11m, 13d, o que equivale a 22,95 dividido por 2,31, resultando em 9,93. Portanto, deveria o interessado ser enquadrado dez padrões da carreira de analista ambiental que corresponde a Classe B/Padrão V (Anexo 1, da Lei 10.410/2002) .
A proposta no sentido de se reavaliar o enquadramento do interessado se mostra ainda mais oportuna, pois o Acórdão 5146/2017-TCU-Primeira Câmara, ora recorrido, deferiu 'em caráter excepcionalíssimo, a averbação do tempo de serviço como aluno aprendiz do interessado'. Logo, o recorrente se aposentadoria nos termos da legislação à época da concessão e, mantida, a paridade com os servidores da ativa e nos termos das Leis 10.410/2002 c/c Lei 10.775/2003.
Pelo exposto, entende-se parcialmente procedente o recurso e propõe-se pequeno ajuste na determinação a ser realizada ao órgão instituidor no sentido de reavaliar o enquadramento e eventuais impactos financeiros, do Sr. Arcimi dos Santos.
CONCLUSÃO
Das análises anteriores, conclui-se oportuno a realização de determinação ao órgão concedente da aposentadoria do recorrente no sentido de reavaliar o enquadramento do Sr. Arcimi dos Santos, nos termos das 10.410/2002 c/c Lei 10.775/2003 e regulamentos.
0. Com base nessas conclusões, propõe-se dar provimento parcial ao recurso. 
PROPOSTA DE ENCAMINHAMENTO
Ante o exposto, com fundamento no art. 48 da Lei 8.443/92, submetem-se os autos à consideração superior, propondo-se:
a) conhecer do recurso e, no mérito, dar-lhe provimento parcial para acrescer ao Acórdão 5146/2017-TCU-Primeira Câmara a seguinte determinação ao IBAMA:
a.1) ao emitir novo ato, escoimado da irregularidade apontada, reavalie o enquadramento do nos termos das Leis 10.410/2002 c/c Lei 10.775/2003 e regulamentos, sem prejuízo de explicitar o seu entendimento no novo ato de registro, por ocasião de tal reavaliação;
b) dar ciência do acórdão que for prolatado à recorrente e aos demais interessados, ressaltando-se que o relatório e o voto que o acompanharem podem ser consultados no endereço www.tcu.gov.br/acordaos, no dia seguinte ao de sua oficialização."
5.	O Diretor da Serur/D2 divergiu do sobredito encaminhamento, conforme as considerações a seguir colacionadas (peça 37) , manifestação que contou com o apoio do titular daquela secretaria (peça 38) :
"Diverge-se da proposta de encaminhamento da instrução precedente, no sentido de se determinar a revisão do enquadramento do Sr. Arcimi dos Santos, porquanto mostra-se inerente à emissão de novo ato, já determinado por meio do subitem 9.3.2 do Acórdão 5146/2017-TCU-Primeira Câmara, a verificação do correto enquadramento do servidor nos quadros do IBAMA, devendo, por conseguinte, negar-se provimento ao recurso."
6.	O Ministério Público de Contas, representado nos autos pela Procuradora-Geral Cristina Machado da Costa e Silva, manifestou-se de acordo com o encaminhamento sugerido pelo Diretor da Serur/D2 (peça 40) :
	É o relatório.

não há.

Procuradora-Geral Cristina Machado da Costa e Silva.

aposentadoria. consignação DE RUBRICAS REFERENTES A DECISÕES JUDICIAIS QUE JÁ DEVERIAM TER SIDO ABSORVIDAS E EXCLUÍDAS DOS PROVENTOS. CONTAGEM INDEVIDA DE TEMPO DE SERVIÇO COMO ALUNO APRENDIZ. APLICAÇÃO DO PRINCÍPIO DA SEGURANÇA JURÍDICA, EM RAZÃO DE LONGO DECURSO DE TEMPO, E UMA VEZ QUE CONFIGURADOS PREJUÍZO INSUPORTÁVEL E IRREVERSÍVEL AO INTERESSADO E A PRESUNÇÃO DE LEGITIMIDADE DO ATO DE AVERBAÇÃO DO TEMPO DE SERVIÇO COMO ALUNO APRENDIZ. NEGATIVA DE REGISTRO DO ATO. DETERMINAÇÃO AO ÓRGÃO DE ORIGEM PARA EMISSÃO DE NOVO ATO ESCOIMADO DAS PARCELAS DECORRENTES DAS DECISÕES JUDICIAIS, DEFERINDO, ENTRETANTO, EM CARÁTER EXCEPCIONALÍSSIMO, A AVERBAÇÃO DO TEMPO DE SERVIÇO COMO ALUNO APRENDIZ pedido de reexame. CONHECIMENTO. elementos insuficientes para alterar a deliberação vergastada. negativa de provimento.

APOSENTADORIA (APOS)

Secretaria de Recursos (Serur).

Em julgamento, pedido de reexame interposto por Arcimi dos Santos contra o Acórdão 5146/2017-TCU-Primeira Câmara, por intermédio do qual este Tribunal, dentre outras medidas, considerou ilegal seu ato de aposentadoria.
2.	A concessão foi considerada ilegal em razão da consignação de parcelas judiciais que já deveriam ter sido excluídas. Naquela oportunidade, ainda, foi admitida a averbação do período prestado como aluno aprendiz, em caráter excepcional, em homenagem ao princípio da segurança jurídica.
3.	 Preliminarmente, ratifico o despacho exarado no sentido de que o presente recurso merece ser conhecido, porquanto preenche os requisitos de admissibilidade previstos nos artigos 32, parágrafo único, 33 e 48, todos da Lei 8.443/1992.
4.	No mérito, o auditor-instrutor responsável pela análise inicial do feito compreende que o pleito do recorrente merece provimento parcial, para que o TCU determine à entidade jurisdicionada que reavalie o enquadramento funcional do interessado nos termos das Leis 10.410/2002 e 10.775/2003. O corpo diretivo da secretaria especializada, com o apoio do MP/TCU, divergiu desse encaminhamento, por considerar que a avaliação do correto enquadramento do servidor mostra-se inerente à emissão de novo ato, já determinado por meio do subitem 9.3.2 do acórdão recorrido, razão pela qual pugnam pela negativa de provimento ao pedido.
5.	Manifesto-me de acordo com o pronunciamento dos dirigentes da Serur, endossado pela representante do Parquet de Contas, pelas razões que passo a expor.
6.	Com efeito, o pleito ora examinado não diz respeito às parcelas impugnadas por ocasião da deliberação recorrida, mas a um possível enquadramento funcional incorreto do interessado, o que o motivou a requerer ao TCU que determinasse ao IBAMA a retificação de seu posicionamento na tabela de vencimentos.
7.	Conforme bem esclarecido pelo Diretor da Serur/D2, a avaliação quanto ao correto enquadramento do servidor deverá ser feita por ocasião da emissão de novo ato de aposentadoria em favor do recorrente, medida já determinada por força do subitem 9.3.2 do acórdão recorrido.
8.	Nesse cenário, qualquer solicitação de alteração nos fundamentos da aposentadoria do interessado deve ser por ele dirigida diretamente ao Ibama, que detém a prerrogativa de avaliar todas as suas circunstâncias funcionais e, se for o caso, providenciar as correções que se fizerem cabíveis.
9.	Por fim, convém pontuar que a petição do recorrente colide com as disposições do art. 263 do Regimento Interno desta Corte de Contas, que estabelece que o Tribunal não conhecerá de requerimento que lhe seja diretamente dirigido por interessado na obtenção de quaisquer benefícios ou vantagens de caráter pessoal.
	Ante o exposto, voto por que o Tribunal adote a deliberação que ora submeto à apreciação deste Colegiado.
TCU, Sala das Sessões Ministro Luciano Brandão Alves de Souza, em 8 de outubro de 2019.
Ministro BRUNO DANTAS
Relator